臺灣高等法院民事判決　　　　　　　　　100年度上字第215號
上　訴　人
即被上訴人　陳雲娥
訴訟代理人　黃均熙律師
複 代理 人　陳姵霓
被　上訴人
即　上訴人　陳雲梅
訴訟代理人　林秋萍律師
複 代理 人　王福民律師
上列當事人間清償債務事件，兩造對於中華民國99年11月16日臺
灣臺北地方法院99年度訴字第1662號第一審判決各自提起上訴，
陳雲娥並為訴之擴張，本院於100年4月19日言詞辯論終結，判決
如下：
    主      文
兩造上訴均駁回。
陳雲梅應給付陳雲娥新台幣壹拾萬貳仟元。
第二審訴訟費用關於上訴部分由兩造各自負擔，關於擴張之訴部
分由陳雲梅負擔。
    事實及理由
甲、程序方面：
    本件上訴人即被上訴人陳雲娥(下稱陳雲娥)於原審係依消費
    借貸之法律關係，請求被上訴人即上訴人陳雲梅（下稱陳雲
    梅）給付新台幣（下同）512萬5,000元(即本金250萬元，及
    自民國83 年9月7日起至98年9月6日止以本金250萬元按年息
    百分之七計算之利息262萬5,000 元)。嗣於本院依相同之法
    律關係擴張聲明，請求陳雲梅應給付陳雲娥10萬2,000元(即
    自98 年9月9日起至99年4月8日止以本金250萬元按年息百分
    之七計算之利息)，核屬訴之擴張，依民事訴訟法第446條第
    1項、第255條第1項第3款規定，無庸對造同意，應予准許，
    先此敘明。
乙、實體方面：
一、本件陳雲娥起訴主張：陳雲梅於民國（下同）81 年5月28日
    ，向伊借款100 萬元，利息按年息百分之七計算，嗣陳雲梅
    因無力清償債務，於85年11月6日另立借據再向伊借款150萬
    元，約定利息同前，並交付陳雲梅所有坐落台北市○○街 3
    巷15號3 樓房地所有權狀原本（下稱系爭房地所有權狀）予
    伊以為擔保。詎料陳雲梅積欠250 萬元（下稱系爭借款）迄
    未清償，經伊催告，於90年間固承認債務，惟仍拒不清償，
    是自83年9月7日起至98年9月6日止利息累計262萬5,000元，
    連同本金共積欠512萬5,000元，爰依消費借貸之法律關係提
    起本訴，求為命陳雲梅應給付512萬5,000 元，及其中250萬
    元部分自99年4月7日起至清償日止按年息百分之七計算利息
    之判決。
二、陳雲梅則以：伊確曾向陳雲娥借貸250 萬元，並約定交付系
    爭房地所有權狀予陳雲娥以為上開借款之擔保，嗣因陳雲娥
    拒不提供系爭房地所有權狀配合伊向銀行辦理抵押貸款以清
    償系爭借款，甚且要求伊應將系爭房地無償贈與陳雲娥，伊
    始拒不清償系爭借款。退而言之，伊應清償系爭借款，陳雲
    娥僅得請求起訴前5年之利息，其餘部分已罹於時效，不得
    請求。另因伊於清償系爭借款後，陳雲娥應同時返還系爭房
    地所有權狀及借據正本，伊行使同時履行之抗辯等語，資為
    抗辯。並提起反訴主張：系爭所有權狀係用以擔保本件借款
    之返還，伊於清償系爭借款之同時，陳雲娥應將系爭房地所
    有權狀及借據返還予伊，爰依民法第767條規定，求為命陳
    雲娥返還系爭房地所有權狀、借據及受領證書之判決。
三、原審就本訴部分，判決陳雲梅應給付陳雲娥337萬5,000元，
    及其中250萬元自99 年4月9日起至清償日止按年息百分之七
    計算之利息，並駁回其餘之訴。而反訴部分，則判決陳雲梅
    敗訴。陳雲娥僅就原審請求陳雲梅應給付自85 年11月6日起
    至90 年11月5日止5年間以本金250萬元按年息百分之七計算
    之利息87萬5,000 元部分上訴，其餘敗訴部分未據上訴，已
    告確定。並上訴聲明：(一)原判決關於駁回陳雲娥後開第2 項
    之訴部分廢棄。(二)上開廢棄部分，陳雲梅應再給付陳雲娥87
    萬5,000元。且擴張聲明：陳雲梅應給付陳雲娥10萬2,000元
    （即自98年9月9日起至99 年4月8日止以本金250萬元按年息
    百分之七計算之利息）。陳雲梅就其本訴敗訴部分，未據聲
    明上訴，已告確定。反訴敗訴部分則提起上訴，並上訴聲明
    ：(一)原判決關於駁回陳雲梅之反訴部分廢棄。(二)陳雲娥應交
    付陳雲梅所有系爭房地所有權狀、借據及受領證書。兩造各
    就對造之上訴，均答辯聲明：上訴駁回。故本院僅就兩造間
    之上開上訴及擴張之訴部分為審究，其餘確定部分則不再論
    述。
四、兩造不爭執之事項：
(一)、陳雲梅於81年5月28日向陳雲娥借款100萬元，利息約定按年
    息百分之七計算。
(二)、陳雲梅於85年11月6日書立借據另向陳雲娥借款150萬元，約
    定利息同前，並交付陳雲梅所有坐落系爭房地所有權狀原本
    予陳雲娥以為擔保。
(三)、陳雲梅同意給付陳雲娥自98年9月7日起至99年4月6日止，按
    年息百分之七計算之利息10萬2,000 元，並願開庭時當場給
    付，惟陳雲娥當場拒絕受領。
(四)、原審判命陳雲梅應給付陳雲娥337萬5,000 元，其中250萬元
    自99年4月9日起至清償日止按年息百分之七計算之利息。陳
    雲娥於99年12月16日收受提存所之清償提存通知，陳雲梅向
    原法院提存本金250萬元及自99年4月9日起至99年12月8日止
    之利息暨裁判費合計352萬7,918元。陳雲梅於本院審理時表
    示願當庭補足99年12月9日起至同年月16日止計8日之利息3,
    889元，但陳雲娥當場拒絕受領。
五、重要爭點及本院判斷之論據：
    陳雲娥雖主張：陳雲梅於90年年底在伊催討之下，就其於85
    年11月6 日向伊借款250萬元及5年間按年息百分之七計算87
    萬5,000 元利息部分，予以承認，應生時效中斷之效果，是
    伊得請求陳雲梅再給付此部分之利息87萬5,000 元。此外，
    伊亦得請求陳雲梅給付自98年9月9日起至99年4月8日止以本
    金250萬元按年息百分之七計算之利息10萬2,000元等語。雖
    陳雲梅就陳雲娥於本院擴張請求之利息10萬2,000元部分同
    意給付，惟對於陳雲娥請求其應再給付5年利息之87萬5,000
    元部分，則否認其事；且陳雲娥對於陳雲梅反訴主張同時履
    行抗辯，請求交付系爭房地所有權狀、借據及受領證書等情
    ，亦予否認。是本件應予審究之重要爭點厥為：(一)、陳雲娥
    請求陳雲梅給付自85年11月6日起至90年11月5日止及自98年
    9月9日起至99年4月8日止之利息，有無理由？(二)、陳雲梅得
    否反訴主張同時履行抗辯，請求陳雲娥交付系爭房地所有權
    狀、借據及受領證書？茲分別論述如后：
(一)、陳雲娥請求陳雲梅給付自85年11月6日起至90年11月5日止及
    自98年9月9日起至99年4月8日止之利息，有無理由？
１、按請求權，因15年間不行使而消滅。但法律所定期間較短者
    ，依其規定。利息、紅利、租金、贍養費、退職金及其他 1
    年或不及1年之定期給付債權，其各期給付請求權，因5年間
    不行使而消滅。消滅時效，因請求、起訴而中斷。聲請發支
    付命令與起訴有同一效力。時效因請求而中斷者，若於請求
    後六個月內不起訴，視為不中斷。時效完成後，債務人得拒
    絕給付，民法第128條、第125條、第126條、第129條第1 項
    第1、3款、第2項第1款、第130條及第144條分別定有明文。
２、查陳雲娥於98年9月7日寄發存證信函催告陳雲梅返還借款，
    陳雲梅於98年9月9日收受該函，有存證信函、收件回執附卷
    可稽（見原審司促字卷第2至4頁），嗣陳雲娥於98年11月23
    日具狀向原法院聲請對陳雲梅發給支付命令，因陳雲梅聲明
    異議而視為起訴，有支付命令聲請狀附卷足憑（見原審司促
    字卷第1頁），則陳雲娥就系爭250萬元借款對陳雲梅之利息
    請求權，自98年9月9日起始告中斷。陳雲娥雖主張陳雲梅曾
    於90年年底間向伊承認借款250萬元及5年間按年息百分之七
    計算之87萬5,000元利息等情。惟陳雲娥就系爭250萬元借款
    對陳雲梅之利息請求權，係98年9月9日始時效中斷，已如前
    述，而在此之前並無任何時效中斷或時效完成承認之問題。
    證人李陳金對於原審證稱伊為兩造之姐姐，陳雲梅於91年間
    向伊借錢有拿一張單子，伊後來沒有借錢給陳雲梅等語，亦
    無法證明陳雲梅曾向陳雲娥承認系爭債務之情事。此外，陳
    雲娥並未提出其他證據，足資證明陳雲梅曾於時效完成後承
    認該期間之5 年利息債務。則陳雲梅抗辯此部分利息請求權
    已時效消滅，即非無稽。是陳雲娥請求陳雲梅應再給付此 5
    年利息87萬5,000元，自非可取。
３、次查，陳雲娥於本院擴張聲明，請求陳雲梅應給付自98 年9
    月9日起至99年4月8日止以本金250萬元按年息百分之七計算
    之利息10萬2,000元乙節，已由陳雲梅當庭認諾(見本院卷第
    51頁反面)，即屬有據。
(二)、陳雲梅得否反訴主張同時履行抗辯，請求陳雲娥交付系爭房
    地所有權狀、借據及受領證書？
１、按因契約互負債務者，於他方當事人未為對待給付前，得拒
    絕自己之給付。但自己有先為給付之義務者，不在此限。他
    方當事人已為部分之給付時，依其情形，如拒絕自己之給付
    有違背誠實及信用方法者，不得拒絕自己之給付。民法第26
    4 條定有明文。次按所謂同時履行之抗辯，乃係基於雙務契
    約而發生，倘雙方之債務，非本於同一之雙務契約而發生，
    縱令雙方債務在事實上有密切之關係，或雙方之債務雖因同
    一之雙務契約而發生，然其一方之給付，與他方之給付，並
    非立於互為對待給付之關係者，均不能發生同時履行之抗辯
    （最高法院59年台上字第850號判例可資參照）。
２、經查，陳雲梅於81年5月28日向陳雲娥借款100萬元，嗣於85
    年11月6日再次借據向陳雲娥借款150萬元，並交付陳雲梅所
    有系爭房地所有權狀正本予陳雲娥，以為擔保，為兩造所不
    爭執，且有借據、所有權狀影本附卷足憑，則陳雲娥應於陳
    雲梅清償系爭借款及利息後，始負有返還該所有權狀之義務
    ，堪認陳雲梅有先返還系爭借款本息之義務。換言之，陳雲
    梅返還系爭借款本息之義務，與陳雲娥返還系爭房地所有權
    狀之義務，雖均因系爭借款而發生，但二者並非立於互為對
    待給付之關係，自不生同時履行之抗辯。至借據部分，於陳
    雲梅持向陳雲娥借款而交付陳雲娥時，即屬陳雲娥因借款而
    取得之文件，並無返還之義務，僅陳雲梅於清償債務後，依
    民法第324 條規定，得請求陳雲娥出具受領證書，證明已清
    償系爭借款債務，故陳雲梅就陳雲娥請求給付系爭借款本息
    部分，提起反訴，主張與陳雲娥應返還所有權狀、借據及出
    具受領證書行使同時履行抗辯權，即非可取。
３、次按「清償地，除法律另有規定或契約另有訂定，或另有習
    慣，或得依債之性質或其他情形決定者外，應依左列各款之
    規定：一、以給付特定物為標的者，於訂約時，其物所在地
    為之。二、其他之債，於債權人之住所地為之。」民法第31
    4 條定有明文。本件兩造間對於系爭借款之清償地並未另為
    約定，則依前開規定，自應以債權人之住所地為清償地。而
    陳雲梅於原審判決後，卻委請其訴訟代理人林秋萍律師於99
    年11月25日催告陳雲娥於99 年12月3日前持系爭房地所有權
    狀、借據至台北市○○○路○段245號4樓即林秋萍律師事務
    所領取352萬7,918元，並於領款後簽立受領證書等語，顯非
    將原審所命給付借款本息送至陳雲娥住所清償，有該函件及
    雙掛號回執附卷可考(見本院卷第67至70頁)，難謂陳雲娥未
    依限至林秋萍律師事務所領取該借款本息352萬7,918元，即
    有受領遲延情事，是以陳雲梅嗣將上開借款本息352萬7,918
    元提存，即非依債之本旨所為之清償。又債之清償是否合乎
    債之本旨，應整體觀察，陳雲梅之前為陳雲娥提存之352萬7
    ,918元，既非依債之本旨為之，而不生清償效力，則其於本
    院準備程序終結後，縱再將陳雲娥於本院準備程序終結後所
    擴張請求之利息10萬2,000元(即自98年9月9日起至99年4月8
    日止以本金250萬元按年息百分之七計算之利息)及其自99年
    12月9日至99年12月16日按年息百分之七計算之利息3,889元
    一併提存於法院，仍無解其未全部清償系爭借款本息之問題
    ，依然非依債之本旨所為之清償。是以陳雲梅另稱伊已清償
    系爭借款本息，請求陳雲娥應返還系爭房地所有權狀、借據
    及出具受領證書，亦非可採。
六、綜上所述，陳雲娥依消費借貸之法律關係，請求陳雲梅應再
    給付87萬5,000 元，洵非正當，不應准許；而陳雲梅依民法
    第767 條規定，請求陳雲娥於陳雲梅給付系爭借款本息之同
    時，應返還系爭房地所有權狀及借據，並出具受領證書，亦
    非正當，不應准許。上開不應准許部分，原審分別駁回，核
    無不合。陳雲娥及陳雲梅上訴意旨分別指摘原判決上開部分
    不當，求予廢棄改判，為無理由，均應予駁回上訴。而陳雲
    娥於本院擴張聲明，請求陳雲梅應給付自98年9月9日起至99
    年4月8日止以本金250萬元按年息百分之七計算之利息10萬2
    ,000元，則屬有據，應予准許。又本件事證已臻明確，兩造
    其餘之攻擊或防禦方法及未經援用之證據，經斟酌後認均不
    足影響判決之結果，自無逐一論駁之必要，併此敘明。
七、據上論結，本件兩造之上訴，均為無理由，陳雲娥擴張之訴
    為有理由，依民事訴訟法第449條第1項、第463條、第78 條
    ，判決如主文。
中    華    民    國   100    年    5     月    3     日
                    民事第三庭
                        審判長法  官  林敬修
                              法  官  張靜女
                              法  官  黃豐澤
正本係照原本作成。
陳雲梅如不服本判決，應於收受送達後20日內向本院提出上訴書
狀，其未表明上訴理由者，應於提出上訴後20日內向本院補提理
由書狀（均須按他造當事人之人數附繕本）上訴時應提出委任律
師或具有律師資格之人之委任狀；委任有律師資格者，另應附具
律師資格證書及釋明委任人與受任人有民事訴訟法第466條之1第
1項但書或第2項（詳附註）所定關係之釋明文書影本。如委任律
師提起上訴者，應一併繳納上訴審裁判費。
陳雲娥不得上訴。
中    華    民    國   100    年    5     月    3     日
                              書記官  江采廷
附註：
民事訴訟法第466條之1（第1項、第2項）：
對於第二審判決上訴，上訴人應委任律師為訴訟代理人。但上訴
人或其他法定代理人具有律師資格者，不在此限。
上訴人之配偶、三親等內之血親、二親等內之姻親，或上訴人為
法人、中央或地方機關時，其所屬專任人員具有律師資格並經法
院認為適當者，亦得為第三審訴訟代理人。